臺灣臺北地方法院民事判決　　　　　　100年度簡上字第282號
上　訴　人　李宗哲
訴訟代理人　張世興律師
被上訴人　　周彰
訴訟代理人　侯俊安律師
上列當事人間請求損害賠償等事件，上訴人對於民國100年4月27
日本院新店簡易庭100 年度店簡字第137 號民事宣示判決筆錄提
起上訴，經本院於100年11月23日言詞辯論終結，判決如下：
    主      文
上訴駁回。
第二審訴訟費用由上訴人負擔。
    事實及理由
一、上訴人起訴主張：伊為「大臺北華城禾豐特區」（下稱系爭
    社區）社區管理委員會（下稱管委會）主任委員，被上訴人
    為管理委員會景觀委員，其竟於民國99年12月18日召開第17
    屆區分所有權人會議（下稱系爭住戶大會）之際，當眾散播
    不實之謠言，影射伊將其毆打成傷，不實竄改區分所有權會
    議會議記錄以湮滅、偽造證據，不顧周遭住戶安全強行拆遷
    避雷針以圖利特定住戶，並以較高價之價格採購而有圖利廠
    商從中牟利之嫌疑等，嚴重影響伊於品性、德行、名聲、信
    用上之社會評價，侵害伊之名譽權，致伊受有非財產上之損
    害，被上訴人應負賠償責任，給付伊新臺幣（下同）50萬元
    。被上訴人雖以言論自由受憲法保障，並援引最高法院93年
    臺上字第1979號民事判決、美國誹謗法上之真實惡意原則以
    資抗辯，言論自由與個人名譽可能遭受之損失權衡，固然有
    較高之價值，又如係可受公評之事項，於刑事上不構成誹謗
    罪時，民事上自亦不構成侵權行為，仍應係出於善意之發表
    言論，且該言論如係以某項事實為基礎或發言過程中夾雜論
    敘時，亦應查證事實之真偽，並非無限擴張言論自由之保護
    範疇，復以93年臺上字第1979號僅係個案判決非民事判例，
    無拘束各級法院之效力，又真實惡意原則屬美國法上之法律
    原則，自無本國之適用問題等語，爰依侵權行為之法律關係
    提起本件訴訟。並聲明：被上訴人應給付上訴人50萬元及自
    99年12月18日起至清償日止，按週年利率5%計算之利息。
二、被上訴人則以：伊前於99年12月18日區分所有權人會議當時
    ，要求主席即上訴人給予發言空間，就上訴人主導之管委會
    未經安全評估，強行拆遷避雷針，恐引起安全上之疑慮，為
    強烈質疑並向其詢問，但無影射上訴人圖利特定住戶之意圖
    ，另就管委會前以高於伊所詢得之價格，即以紅毛筧一棵20
    元之對價，捨棄廠商先前報價之一棵8元，完成園藝採購一
    事，提出自清之澄清說明，表明該採購案非伊主導，經詢問
    得知最後係由上訴人洽談採購，目的在於表達非因伊之失職
    所致，而非意圖藉此誹謗，豈料上訴人大動肝火，當眾制止
    伊之言論，並朝伊作勢毆打，經雙方拉扯後發現，伊受有手
    臂瘀青之傷害，並經開立診斷證明為憑，非空言誣陷致上訴
    人於不義，且上開事項均係可受公評之事，並有客觀證據而
    有相當之確信，上訴人既主張伊有誹謗之事實及賠償責任，
    自應依最高法院93年臺上字第1979號民事判決及學者王澤鑑
    之見解，應就伊係出於明知不實故意捏造或因重大過失、輕
    率、疏忽而不知其真偽等不利之情節，善盡舉證之能事，並
    證明因此受有若干損害，始得令伊負損害名譽賠償責任，否
    則當受憲法上言論自由之保障，上訴人上開之指摘，純屬斷
    章取義、扭曲真相，伊無誹謗致上訴人名譽受損事實，不負
    侵權行為損害賠償等語置辯。
三、原審為上訴人敗訴之判決，上訴人不服，提起上訴，其上訴
    聲明為：(一)原判決廢棄。(二)被上訴人應給付上訴人50萬元，
    及自99年12月18日起至清償日止，按週年利率5%計算之利息
    。被上訴人則答辯聲明：駁回上訴。
四、兩造不爭執之事實：
(一)、上訴人為「大臺北華城禾豐特區」第15、16屆管委會之主任
    委員，被上訴人為第15、16屆管委會之景觀委員。系爭管委
    會於99年12月18日召開第17屆區分所有權人會議，兩造為此
    參與會議研討，此有大臺北華城禾豐特區住戶規約、禾豐特
    區100 年度第17屆住戶大會會議記錄暨錄音光碟等件影本在
    卷可稽。（見本院新店簡易庭100年度店簡字第137號卷第11
    至16頁，下稱店簡卷）
(二)、被上訴人出具診斷證明書，其病名記載：「1右上臂挫瘀傷
    （6×3公分）2右前臂擦傷（2×0.2公分）」，醫師囑言：
    「99年3月4日來院接受診斷」，此有祥明醫院診所診斷證明
    書影本在卷可按。（見店簡卷第53頁）
五、兩造爭執之要點：
    上訴人主張：被上訴人前述指稱有關伊言論內容與事實不符
    ，侵害伊之名譽權等語。然此為被上訴人所否認，並以前開
    情詞置辯。則本件所應審究者厥為：系爭言論內容是否侵害
    上訴人之名譽？被上訴人是否應負侵權行為損害賠償責任？
    茲分別論述如下：
(一)、按因故意或過失，不法侵害他人之權利者，負損害賠償責任
    。故意以背於善良風俗之方法，加損害於他人者亦同。不法
    侵害他人之身體、健康、名譽、自由、信用、隱私、貞操，
    或不法侵害其他人格法益而情節重大者，被害人雖非財產上
    之損害，亦得請求賠償相當之金額。其名譽被侵害者，並得
    請求回復之適當處分，民法第184條第1項與第195條第1項分
    別定有明文。是民法侵權行為之成立，必須賠償義務人具有
    故意或過失，不法侵害他人權利，或故意以背於善良風俗之
    方法，加損害於他人之行為存在為前題，而此部分，屬於有
    利於上訴人之事實，依舉證責任分配而言，自應由上訴人負
    舉證之責。又民法上名譽權之侵害固非即與刑法之誹謗罪相
    同，名譽有無受損害，應以社會上對個人評價是否貶損作為
    判斷之依據，苟其行為足以使他人在社會上之評價受到貶損
    ，不論其為故意或過失，均可構成侵權行為，其行為不以廣
    佈於社會為必要，僅使第三人知悉其事，亦足當之；然民法
    侵權行為既需以行為不法為要件，其所謂「不法」即相當於
    刑法中之違法性，故刑法第311條各款規定之免責事由，於
    民事案件中亦可適用，從而，行為人指摘或傳述內容苟與公
    共利益相關，且行為人有相當理由確信其所為言論係真實或
    對可受公評之事為自衛、自辯或保護合法利益而出於善意發
    表評論者，其言論自由即應受到維護，尚不得論以構成侵權
    行為。復以言論自由為人民之基本權利，憲法第11條有明文
    保障，國家應給予最大限度之維護，俾其實現自我、溝通意
    見、追求真理及監督各種政治或社會活動之功能得以發揮，
    惟為兼顧對個人名譽、隱私及公共利益之保護，法律尚非不
    得對言論自由依其傳播方式為合理之限制，大法官會議釋字
    第509號著有解釋可稽。故於公共性領域問題之報導或評論
    ，美國判例創造所謂「真實惡意」（actual malice）原則
    ，以調整新聞自由與名譽權之價值衡量，我國最高法院93年
    臺上字第1979號判決意旨亦明揭斯旨：「……倘依行為人所
    提證據資料，可認有相當理由確信其為真實，或對行為人乃
    出於明知不實故意捏造或因重大過失、輕率、疏忽而不知其
    真偽等不利之情節未善盡舉證責任者，均不得謂行為人為未
    盡注意義務而有過失。縱事後證明其言論內容與事實不符，
    亦不能令負侵權行為之損害賠償責任，庶幾與『真實惡意』
    （actual malice）原則所揭櫫之旨趣無悖」。換言之，行
    為人依其所提證據資料有相當理由確信其為真實，且非僅涉
    及私德而與公共利益有關，符合真實善意，應屬言論自由權
    利之正當行使，即為侵害名譽行為之阻卻違法事由，縱有致
    使他人權利受侵害之結果，亦難謂有何民法第184條侵權行
    為要件中之不法侵害可言。
(二)、上訴人主張：被上訴人於系爭住戶大會中，以被上訴人曾遭
    上訴人毆打致傷，社區之避雷針擅遭上訴人拆除遷移，景觀
    植栽即紅毛筧採購價較市價高，影射指摘上訴人有暴力、失
    職及圖利嫌疑，被上訴人上開之言論，已侵害上訴人之名譽
    ，構成不法侵權行為等語。本院依上訴人提出該次會議錄音
    光碟，取得被上訴人之發表言論如下：「沒有限時間，因為
    這個事情從頭到尾，根本就是一個騙局，如果說我講錯，我
    A74我姓周，如果我有亂誣衊一個人，厚，我有講錯話，我
    搬離這個社區。」、「……。第一件事情，從我們主委上任
    之後，他把避雷針給移走了，移走了，那我們當初前一屆在
    開會的時候，就已經有開過會找過技師找過做這家的東西，
    說這個東西可不可以移，因為你移了，可能怕會影響到這邊
    住戶的安全，就是張宇他們那邊有四戶，會有安全的疑慮，
    所以呢我們就開會，請技師什麼都來了，結果覺得說，就算
    你移了加高也沒有用，是這一家公司做的人，加高也沒有用
    ，那後來我們覺得說我們負擔不起，萬一誰被打到，這是人
    的生命安全，後，所以我們就把他上一次就前一年的會議就
    ，結案的時候就不動，我們負不起這個責任，因為什麼呢，
    它在那裡十幾二十年沒有打到人，萬一我們一移了，打到人
    ，怎麼辦？管委會要負責，管委會負責也就是說那會所有人
    也都要負責，後那今年呢？沒有經過開會，李宗哲命令總幹
    事，堂而皇之車子開進來就把它移走了，就把它移走了，都
    沒有經過開會，當然這一件事情，我，在，喔我也是委員會
    嘛，我去諮詢他說，怎麼可以這樣！但是呢，他一句話也講
    不出來，拍桌子要打我，還說，喔我有驗傷單，但是放心我
    不會告你，後，我有驗傷單，但是我提出來這個東西的時候
    呢，其他的委員你有上一次議會的委員你知道這個事，為什
    麼沒有人要出來講呢？……。」、「我可以接受被告。後，
    然後呢。這個裡面呢有一系列的東西，我現在先請問，第一
    個就是說第一次就是我第一次參加這個委員會，去年的委員
    ，我們當初有開過這個會，他們把記錄抹掉、重改，可以這
    樣子做，也可以再把錄音去掉，當然可以告我我相信。」、
    「我是景觀委員，我們社區從警衛室要一直種，種那個有一
    種紅毛莧，……是我去談的事情……。有一天就種好了，…
    …可後面就風聲來了，我不知為什麼要這樣對我，說種那個
    2O萬種得不搭不七，我就納悶我去談的是8萬塊，一棵8塊錢
    1萬棵嘛，8萬塊錢那為什麼會變成20萬，我不知道是誰找來
    種的一棵12塊，這我去查的結果是我們李宗哲先生去談的，
    也沒有經過我，我也不知情然後談了這個東西，他說他去幫
    我們殺價，因為當初賣的人花還沒送上來之前，他有講說過
    我這樣好像成本不合要加5塊錢，我說沒有那種事，因為你
    不加他他已經弄好，他也是會送來拉。對他只是講一下，但
    是我們李宗哲當然可能為我好，就跑下去跟他談價錢，談到
    最後們李宗哲可能為我好，就自己跑去跟他談價錢，談到最
    後談出一個洞變12，我也無所謂，但是你不要這樣講，這樣
    對我是傷害。」等語（光碟1：47：00至1：55：13），此與
    兩造於本院所陳述有爭議之言論內容相符（見本院卷第78至
    83頁、第94頁），亦經原審勘驗光碟內容屬實，有譯文附卷
    可按（見店簡卷第3至6頁、第58頁）。由上可知，被上訴人
    於會議中所提及者，即避雷針遷移事件、紅毛莧採購事件，
    均係社區環境工程議題，依事件之性質與影響，與公共利益
    相關，屬可受公評之事項，應受公眾為適當之評論，自有言
    論自由之保護，再觀前揭言論之用字遣辭，係針對避雷針遷
    移是否未經管委會決議通過，而有程序違法之瑕疵，前經合
    理之查證，而提出客觀之懷疑，並無逾越注意義務之範疇，
    復針對紅毛莧採購價格，由渠所洽談之8元一棵，演變為12
    元一棵，對其景觀委員之身分，造成名譽損傷，並澄清非由
    其負責，而係上訴人所接洽，此結論亦難認有引起客觀第三
    人為圖利之聯想。另於會中附帶提及兩造前曾發生爭執，造
    成被訴人受有輕微之傷勢，並據被上訴人提出診斷證明，及
    上訴人聲請傳喚當日與會之證人徐正新、錢玉蘭、陳盈盈均
    到庭證稱：兩造有發生口角，一造曾怒拍桌子，雙方間無肢
    體互動接觸，惟均遭旁人拉住阻擋等語，有100年8月8日準
    備程序筆錄在卷可考（見本院卷第63至64頁），而被上訴人
    因受有輕微瘀傷就醫，業據出具診斷證明書之醫師即證人黃
    有明於前述期日到庭具結證述屬實（見本院卷第60至61頁）
    ，且因現場場面混亂，縱誤認係上訴人所肇致，而於會中影
    射上訴人對其施以暴力，亦難論其係明知不實故意捏造其真
    偽。
(三)、上訴人復以：真實惡意原則非本國之法律或法理，本件自無
    適用之餘地云云。惟按行為人之言論雖損及他人名譽，惟其
    言論屬陳述事實時，如能證明其為真實，或行為人雖不能證
    明言論內容為真實，但依其所提證據資料，足認為行為人有
    相當理由確信其為真實者，參見司法院大法官會議釋字第50
    9號解釋；或言論屬意見表達，如係善意發表，對於可受公
    評之事，而為適當之評論者，不問事實之真偽，均難謂係不
    法侵害他人之權利，尚難令負侵權行為損害賠償責任。又陳
    述之事實如與公共利益相關，為落實言論自由之保障，亦難
    責其陳述與真實分毫不差，祇其主要事實相符，應足當之，
    最高法院96年臺上字第928號判決意旨參照。查被上訴人之
    言論客體核屬「可受公評之事」，且係經合理查證、客觀懷
    疑，已如上述，揆諸前揭大法官會議解釋、最高法院民事判
    決，復參國內學者已就美國誹謗法上「真實惡意原則」普遍
    肯認，上訴人既未就被上訴人有何明知不實故意捏造或因重
    大過失、輕率、疏忽而不知其真偽等不利之情節，善盡舉證
    之責任，自不得謂被上訴人有不法行為，侵害其名譽，本院
    自難為有利於上訴人之認定。
六、綜上所述，上訴人主張：被上訴人於住戶大會中言論，有不
    法侵害其名譽一節，為不可採。被上訴人抗辯：並無故意或
    過失侵害其權利之言論內容，為可採。則上訴人主張被上訴
    人侵害其名譽，依侵權行為之法律關係，請求被上訴人應給
    付50萬元及自99年12月18日起至清償日止，按週年利率5%計
    算之利息，為無理由，不應准許。原審為上訴人敗訴之判決
    ，核無不合。上訴意旨指摘原判決不當，求予廢棄改判，為
    無理由，應予駁回。
七、本件事證已臻明確，兩造其餘主張或攻擊防禦方法並其他證
    據資料，對本件判決結果並無影響，毋庸審酌，附此敘明。
八、據上論結，本件上訴為無理由，依民事訴訟法第436條之1第
    3項、第449條第1項、第78條，判決如主文。
中    華    民    國   100    年    12    月    7     日
                  民事第五庭庭長法  官  薛中興
                                法  官  賴秀蘭
                                法  官  鄧德倩
上列正本核與原本無異。
本判決不得上訴。
中    華    民    國   100    年    12    月    9     日
                                書記官  李彥勳